最高法院刑事判決　　　　　　　　　　　　　　　九十一年度台上字第二二三一號
　　上　訴　人　甲○○
右上訴人因偽造文書案件，不服台灣高等法院高雄分院中華民國八十八年二月二十四
日第二審判決（八十七年度上訴字第一八二四號，起訴案號：台灣高雄地方法院檢察
署八十六年度偵字第五九一號），提起上訴，本院判決如左：
    主  文
原判決撤銷，發回台灣高等法院高雄分院。
    理  由
本件原判決認定上訴人甲○○受僱於錢維新建築師事務所，因該事務所建築師錢維新
（業經檢察官處分不起訴）年已老邁（民國三年六月一日出生），行動甚為不便，對
外業務多由上訴人負責洽辦，錢維新對上訴人亦甚倚賴，嗣於八十三年八、九月間，
因上訴人居中介紹黃春發及案外人楊日輝合資組成之裕輝企業股份有限公司（下稱裕
輝公司）計劃在坐落高雄市○鎮區○○段一五七八地號土地上興建停車場、商場新建
工程一案，委由錢維新建築師規劃、設計及監造，為此，裕輝公司即經由建築師錢維
新於高雄市第一信用合作社苓雅分社第二四三一｜三號之帳戶，向高雄市建築師公會
繳存新台幣（下同）二百五十五萬五千一百元之設計監造酬金。詎上訴人認有機可乘
，竟意圖為自己不法之所有，並基於概括之犯意，先於八十三年十月二十六日代錢維
新建築師事務所出面與裕輝公司訂定委任契約後，隨即偽刻錢維新建築師事務所之橫
寫條章一枚，蓋於八十三年十月二十六日高雄市建築師執行業務統一收據（下稱統一
收據）上，而偽造請款金額八十萬零四百元之該紙統一收據，致生損害於錢維新。上
訴人並持該紙統一收據，向裕輝公司收取百分之十酬金之第一期款，計七十六萬八千
九百九十七元（契約約定八十萬零四百元，扣繳稅額後，實際給付七十二萬零三百六
十元，後稅捐機關退稅四萬八千六百三十七元，合計七十六萬八千九百九十七元），
而為行使。嗣上訴人並以此為方法，而將其業務上持有之七十六萬八千九百九十七元
侵占入己。而後因前開停車場、商場興建工程之建照未能順利准發，裕輝公司乃撤銷
該案之申請，據此高雄市建築師公會乃於八十三年十一月二十五日先行退還部分裕輝
公司原繳存之監造酬金，完稅後計一百三十七萬八千四百四十元，匯入錢維新上開帳
戶內，詎上訴人竟向錢維新訛稱此部分款項業主已同意預付建築師酬金，毋庸返還，
致不知情之錢維新將該款項充作事務所內相關費用，上訴人亦從中將其基於業務上持
有之部分款項，變易持有為所有而侵占入己。其後上訴人以向裕輝公司索取原繳存收
據，憑辦退款為由，自裕輝公司副理郭自行處取得收據第四聯，然因無法持以辦理，
乃承前之偽造文書犯意，於八十四年十一月十八日偽刻錢維新建築師事務所之印章（
即方型章）、直寫條章及錢維新之私章各一枚後，以上開偽造之錢維新建築師事務所
之印章（即方型章）、直寫條章及偽造錢維新之私章分別蓋用，並同時偽造錢維新之
署押書寫於由錢維新名義出具原取款之第五聯會員存款單已遺失之切結書及申請表上
，而偽造上開切結書及申請表各一紙，並持以行使，向高雄市建築師公會辦理退還尾
款，致生損害於錢維新及裕輝公司。而高雄市建築師公會亦因此陷於錯誤，於八十四
年十一月二十五日辦理撥退款一百零二萬三千五百元予錢維新建築師上開帳戶內，錢
維新並於同日簽發以高雄市第一信用合作社苓雅分社為付款人之同面額支票囑上訴人
轉交裕輝公司，詎上訴人將該筆基於業務上持有之款項，侵占入己，嗣因裕輝公司久
未領得退款，經於八十五年間向高雄市建築師公會查證結果，始悉上情等情。因而撤
銷第一審科刑判決，改判依牽連犯關係，從一重論處上訴人連續意圖為自己不法之所
有，而侵占對於業務上所持有之物罪刑，固非無見。
惟查(一)、本件原判決認定，上訴人於八十四年十一月十八日，持偽造之切結書及申請
表，向高雄市建築師公會辦理退還尾款，而高雄市建築師公會亦因此陷於錯誤，而於
同月二十五日辦理撥退款一百零二萬三千五百元予錢維新建築師上開帳戶內，錢維新
並於同日簽發以高雄市第一信用合作社苓雅分社為付款人之同面額支票囑上訴人轉交
裕輝公司，上訴人將該筆款項侵占入己等情，事實果如此，則上訴人之目的在侵占款
項，其詐欺行為應為侵占行為所吸收，不另成立詐欺罪，始符法則（院字第一五一八
號解釋參照）。乃原判決認上訴人應同時成立詐欺罪，已有適用法則不當之違法。(二)
、有罪判決書之事實一欄為適用法律之依據，凡與適用法律有關之事實必須詳為記載
，始足為適用法律之基礎。本件原判決理由認定上訴人將應退還裕輝公司之款項二百
五十五萬五千一百元侵占入己。惟依原判決事實所記載，高雄市建築師公會於八十三
年十一月二十五日所退還一百三十七萬八千四百四十元款項，並非全由上訴人侵占，
原判決僅記載將「部分款項」侵占入己，至於實際金額若干，原判決事實並未明白認
定，詳加記載，自不足為適用法律之依據。(三)、有罪之判決書，應記載認定犯罪事實
所憑之證據及其認定之理由，刑事訴訟法第三百十條第一款定有明文。原判決事實認
定上訴人侵占向裕輝公司收取百分之十酬金即第一期款七十六萬八千九百九十七元（
契約約定八十萬零四百元，扣繳稅額後，實際給付七十二萬零三百六十元，後稅捐機
關退稅四萬八千六百三十七元，合計七十六萬八千九百九十七元）云云，惟為上訴人
所否認，並辯稱該七十二萬零三百六十元係付予錢維新建築事務所，並由錢維新領取
，此有黃春發於八十三年十月二十七日簽發面額七十二萬零三百六十元，受款人為錢
維新建築事務所之支票一紙可查（見偵查卷第一二六頁），原判決未載明認定上訴人
侵占該款所憑之證據及其理由，自有理由不備之違法。同樣情形，原判決認定上訴人
尚侵占上揭一百三十七萬八千四百四十元其中部分款項，亦未載明所憑之證據及認定
之理由，亦有理由不備之違法。上訴意旨，執以指摘原判決不當，尚非全無理由，應
認原判決有撤銷發回更審之原因。又本件詐欺、業務侵占部分雖屬刑事訴訟法第三百
七十六條所列之案件，但與之相牽連之行使偽造私文書部分，既得上訴第三審法院，
依審判不可分原則，本院自得一併審理，附此敘明。
據上論結，應依刑事訴訟法第三百九十七條、第四百零一條，判決如主文。
中      華      民      國    九十一    年      四      月    二十五    日
                              最高法院刑事第二庭
                                  審判長法官  洪  清  江
                                        法官  李  伯  道
                                        法官  呂  丹  玉
                                        法官  洪  文  章
                                        法官  花  滿  堂
      右正本證明與原本無異
                                              書  記  官
中      華      民      國    九十一    年      五      月      一      日
